【裁判字號】    97,重上更(一),96
【裁判日期】    970724
【裁判案由】    殺人未遂等
【裁判全文】
臺灣高等法院臺南分院刑事判決    97年度重上更(一)字第96號
上  訴  人
即  被  告  乙○○
選任辯護人  劉志卿  律師
            藍庭光  律師
上列上訴人因殺人未遂等案件，不服臺灣雲林地方法院92年度訴
字第12號，中華民國93年3月15日第一審判決（起訴案號：臺灣
雲林地方法院檢察署89年度偵字第2353號），提起上訴，經本院
判決後由最高法院發回更審，本院判決如下：
    主  文
原判決撤銷。
乙○○犯使犯人隱避罪，處有期徒刑捌月，減為有期徒刑肆月；
如易科罰金，以銀元參佰元即新臺幣玖佰元折算壹日。扣案之制
式手槍壹枝（槍枝管制編號：0000000000號），沒收。
    事  實
一、乙○○為雲林縣斗六市代表會代表，因欲與甲○○洽談賭債
    問題，於民國（下同）89年5月12日凌晨2時許駕駛車牌號碼
    S6-8310號（起訴書誤為C6-8310號）白色三菱自小客車，自
    斗六市○○路○段467號之「聽友卡啦OK俱樂部」處出發，前
    往甲○○所開設而位於斗六市○○路373號之「留笑茶看辣
    茶坊」，途經斗六市○○○路轉斗六市○○路再轉斗六市○
    ○路，行駛至斗六市○○路與長春路口之「嘉年華KTV」轉
    角處，適遇林延信沿長春路跑來，乙○○停車讓林延信上車
    ，林延信表示要到位於北平路上之「信泰車行」，乙○○順
    路右彎直線往前開至位於斗六市○○路與長春路口之「留笑
    茶看辣茶坊」前，林延信突然打開車輛之天窗，從副駕駛座
    將身體及右手伸出天窗外，往左邊朝留笑茶看辣茶坊開槍射
    擊甲○○等人，乙○○見狀乃加速離開現場。乙○○明知林
    延信非法持有槍械，且其向辣茶坊射擊甲○○等人之行為，
    可能造成他人受傷或死亡之結果，而為違反槍砲彈藥刀械管
    制條例及殺人、傷害等案件之犯人，竟基於使林延信隱避、
    免於刑事處罰之犯意，應林延信要求將之載至斗六火車站協
    助林延信逃逸而使之隱避。
二、案經雲林縣警察局斗六分局報請臺灣雲林地方法院檢察署檢
    察官偵查起訴。
    理  由
甲、程序方面：
    一、按刑事訴訟法第206條第1項規定：「鑑定之經過及其結
        果，應命鑑定人以言詞或書面報告」，又法院或檢察官
        囑託相當之機關鑑定，準用第206條第1項之規定，同法
        第208條亦有明文規定；是鑑定報告書之內容應包括鑑
        定經過及其結果，法院囑託鑑定機關為測謊檢查時，受
        囑託之鑑定機關不應僅將鑑定結果函覆，並應將鑑定經
        過一併載明於測謊之鑑定報告書中，若鑑定報告書僅簡
        略記載檢查結果而未載明檢查經過，既與法定記載要件
        不符，法院自應命受囑託機關補正，必要時並得通知實
        施鑑定之人以言詞報告或說明，否則，此種欠缺法定要
        件之鑑定報告不具備證據資格，自無證據能力可言（最
        高法院92年度台上字第3822號判決意旨參照）。被告之
        辯護人於原審時爭執關於被告測謊報告之證據能力（詳
        原審卷二第139頁），查本件內政部警政署之測謊報告
        僅簡略記載檢查結果而未載明檢查經過，而有如上的瑕
        疵，自不具證據能力。
    二、按被告以外之人於審判外之陳述，經當事人於審判程序
        同意作為證據，法院審酌該言詞陳述或書面陳述作成時
        之情況，認為適當者，亦得為證據。當事人、代理人或
        辯護人於法院調查證據時，知有第159條第1項不得為證
        據之情形，而未於言詞辯論終結前聲明異議，視為有前
        項之同意，刑事訴訟法第159條之5定有明文。查檢察官
        、被告及選任辯護人於原審及本院審理時言詞辯論終結
        前，對於共同被告林延信之警訊筆錄與偵訊筆錄，證人
        甲○○、王莊瓊、林美秀、蔡勝凱、林松永、陳書聖、
        盧泰穎、羅琪勝、賴育暄、廖榮吉、陳泰州、張裕豐、
        吳欣綾、陳明志與王銘旭等人之警訊筆錄及偵訊筆錄，
        乙○○、林延信、甲○○、陳泰州與廖榮吉之通聯記錄
        ，雲林縣警察局斗六分局斗六派出所受理各類案件紀錄
        表，內政部警政署槍彈鑑驗通書，斗六洪揚醫院門診病
        歷、台灣省立雲林醫院病歷等證據，均同意作為證據，
        且對證據能力未為異議，兆豐車行出車表（詳原審卷一
        第37頁反面、第61頁、第164頁反面，卷二第113頁至第
        117頁反面；本院上訴卷第132頁、第186頁、第216頁至
        第226頁），前述證據非公務員違背法定程序所取得，
        復無顯不可信之情況，本院審酌該等供述證據作成時之
        情況，亦認為適於作為證據，依上開規定，應認為均有
        證據能力。
    三、檢察官就被告之全部犯罪事實以實質上或裁判上一罪起
        訴者，因其刑罰權單一，在審判上為一不可分割之單一
        訴訟客體，法院自應就全部犯罪事實予以合一審判，以
        一判決終結之，如僅就其中一部分加以審認，而置其他
        部分於不論，即屬刑事訴訟法第379條第12款所稱「已
        受請求之事項未予判決」之違法；此與可分之數罪如有
        漏判，仍可補判之情形，迥然有別（最高法院88年台上
        字第4382號判例參照）。本件依檢察官起訴之事實，係
        認：被告所涉犯「殺人未遂」與「隱避犯人」2罪之間
        ，有牽連犯關係，依裁判上一罪起訴。嗣經第一審審理
        結果，認定「殺人未遂」部分成立犯罪，而為有罪之判
        決，但關於被告被訴「隱避犯人」部分，則未予裁判，
        而刑事訴訟法第348條第2項規定：對於判決之一部上訴
        者，其有關係之部分，視為亦已上訴。所謂有關係之部
        分，係指判決之各部分在審判上無從分割，因一部上訴
        而其全部必受影響者而言，凡有審判不可分之關係者，
        均屬之。從而本件被告對於「殺人未遂」之有罪判決，
        提起第二審上訴時，檢察官依裁判上一罪關係起訴之「
        隱避犯人」部分，依前揭規定即視為亦已上訴。故「隱
        避犯人」部分，本院自應予以審理。
乙、實體部份：
壹、有罪部份(即隱避犯人部分)：
    一、按刑事訴訟法並無如民事訴訟法「擴張或減縮應受判決
        事項之聲明」之規定，如須追加起訴或撤回起訴，亦應
        分別依刑事訴訟法第265條、第269條之規定為之，不得
        於準備程序或審判期日以言詞為減縮起訴之犯罪事實之
        請求代替撤回起訴，否則，其減縮之請求亦不生效力（
        最高法院97年度台上字第1640號、97年度台上字第2224
        號判決意旨參照）。查本件檢察官起訴關於被告隱避人
        犯部份，係指被告明知林延信已觸犯刑罰，竟意圖使林
        延信隱避，免於刑事處罰，而駕駛自小客車搭載林延信
        沿長春路，由西往東南方向逃逸，而認被告應成立刑法
        第164條第1項之隱避人犯罪，檢察官雖於原審93年1月9
        日審判期日以言詞表示「減縮關於被告隱避人犯之犯罪
        事實」（詳原審卷二第55頁），然揆諸上開說明，其減
        縮之請求並不生撤回起訴之效力，故該部分既未消滅訴
        訟繫屬，本院自得予以裁判，己如前述。
    二、訊據被告乙○○對於上開時地，載送林延信時，見林延
        信朝留笑茶看辣茶坊開槍後，乃應林延信之要求，開車
        載送至斗六火車站，使其逃逸隱避等情，迭據其於警訊
        、偵查、原審及本院審理時坦承不諱（詳警卷第16頁至
        第18頁；偵查卷一第168頁反面至第169頁反面；原審卷
        第116頁反面至第117頁；本院上訴卷第223頁、第225頁
        至第226頁；本院更一卷97年3月27日筆錄），核與共同
        正犯林延信於警訊及偵訊時供述相符（詳警卷第4頁；
        偵查卷一卷第18頁反面至第19頁），並與證人甲○○、
        林美秀、蔡勝凱、盧泰穎、羅琪勝、賴育暄與廖榮吉分
        別於警詢、偵查及原審審理時結證情節相符（詳警卷第
        51頁至第52頁、第66頁至第67頁、第86頁、第99頁、第
        121頁、第104頁、第129頁；偵查卷一第41頁反面、第
        185頁正反面、第203頁反面；偵查卷二第41頁；原審卷
        二第108頁；原審卷二第106頁反面），復有該部自小客
        車及現場照片21幀附卷可參（附於本院上訴卷第164頁
        至第174頁），是以被告上開犯行明確，洵堪認定，應
        依法論科。
    三、按行為後法律有變更者，適用行為時之法律，但行為後
        之法律有利於行為人者，適用最有利於行為人之法律，
        刑法第2條第1項定有明文。
        (一)查被告之犯罪行為時間係刑法95年7月1日修正生效
            施行前，故應比較新舊法，以決定其適用之法律。
            查被告所犯係刑法第164條第1項之隱避人犯罪，該
            條法定刑得處罰金刑。依修正前刑法第33條第5款
            規定：「罰金為1元以上」，且以銀元為計算單位
            ，並依罰金罰鍰提高標準條例第1條前段，以及現
            行法規所定貨幣單位折算新臺幣條例第2條規定折
            算後，罰金刑則為新臺幣30元以上；而依修正後刑
            法施行法第1條之1：「中華民國94年1月7日刑法修
            正施行後，刑法分則編所定罰金之貨幣單位為新臺
            幣。94年1月7日刑法修正時，刑法分則編未修正之
            條文定有罰金者，自94年1月7日刑法修正施行後，
            就其所定數額提高為30倍。但72年6月26日至94年1
            月7日新增或修正之條文，就其所定數額提高為3倍
            。」，以及修正後刑法第33條第5款規定：「罰金
            刑為新臺幣1,000元以上，以百元計算之」；則依
            修正後之法律，刑法上隱避人犯罪所得科處之罰金
            最高額維持不變，最低額則提高為新臺幣1000元，
            是比較新、舊法之結果，修正後之法律並未較有利
            於行為人。比較新、舊法結果，應以適用修正前之
            刑法規定，較有利於被告，故被告本件犯行應適用
            修正前刑法之規定處斷。
        (二)中華民國九十六年罪減刑條例業經總統於96年7月
            4公佈，自96年7月16日施行，被告所犯前開隱避犯
            人之犯罪時間，均在96年2月24日以前，合於減刑
            條件，故均減刑二分之一。
    四、按刑法第164條第1項規定所稱之「使之隱避」，乃指藏
        匿以外使犯人隱蔽逃避之方法而言，並不以使之隱避於
        確定之一地點為必要，最高法院77年台非字第10號判決
        意旨可資參照，是如以舟車載之他去，亦屬之。又本條
        所指之犯人，係指觸犯刑罰法規而言，至於所犯之罪，
        已否發覺或追訴、判刑，均非所問。故核被告所為，係
        犯刑法第164 條第1項使犯人隱避罪。
    五、原審未予詳察，認被告與林延信有共同殺人未遂，遽予
        論罪科刑 (無罪理由詳如後述)，且就檢察官起訴範圍
        內且認與殺人未遂間有牽連犯之裁判上一罪關係之隱避
        犯人罪部分漏未審究，尚有未洽，被告乙○○上訴意旨
        否認犯隱避犯人罪，雖不足取，但原判決既有前述可議
        之處，即屬無可維持，應由本院撤銷改判，爰審酌被告
        乙○○犯後態度良好，然其身為民意代表，其智識程度
        非低，卻未能勸諭林延信自動歸案，反助其隱避等一切
        情狀，量處有期徒刑八月，因中華民國九十六年罪犯減
        刑條例於95年7月4日公布，於同年月16日施行，查被告
        本件犯行，係於96年4月24日以前所犯，且合於中華民
        國96 年罪犯減刑條例所規定之減刑條件，應依該條例
        第2條第1項第3款之規定，減為有期徒刑4月並諭知如易
        科罰金，以銀元參佰元即新臺幣玖佰元折算壹日。扣案
        之德製90手槍（槍枝管制編號0000000000號），經鑑定
        為德國SIGSAUER廠製P229型口徑9mm半自動手槍，槍號
        為「AE20446」，槍管內具6條右旋來復線，機械性能良
        好，認具殺傷力，有內政部警政署刑事警察局89年6月
        23日刑鑑字第76488號鑑驗通知書附卷可憑（附於偵查
        卷一第22頁），為違禁物，應依刑法第38條第1項第1款
        之規定，宣告沒收之。而扣案之彈殼10顆，非違禁物，
        非本件犯罪所用之物，且乏證據證明為被告所有，故不
        予沒收。
貳、不另為無罪諭知部分(即共同殺人未遂部分)：
    一、公訴意旨另以：林延信 (同案被告通緝中)與乙○○係
        遠親且私交情甚篤，於89年5月11日凌晨某時，在雲林
        縣斗六市○○路373號甲○○所經營之「留笑茶看辣茶
        坊」（起訴書誤為「留笑茶看泡沫紅茶店」），因商討
        賭債問題與甲○○發生嚴重口角，林延信竟心生不滿，
        萌生殺害甲○○之犯意，隨即於同日某時前往高雄縣某
        廢棄養鹿場，取出綽號「明輝」之男子（已死亡）所持
        有而寄藏在該處之德製90手槍（槍枝管制編號00000000
        00號）1支及子彈10顆，未經許可持有之，以供殺害甲
        ○○之用。嗣於同月12日（翌日）凌晨2時許，林延信
        為達殺害甲○○（起訴書誤為乙○○）之目的，攜帶前
        開制式手槍及子彈，在雲林縣斗六市○○路○段467號張
        裕豐所開設之「聽友卡拉OK俱樂部」，搭乘「兆豐計程
        車行」司機王銘旭所駕駛之計程車，前往「留笑茶看辣
        茶坊」，迨林延信抵達該處後，見甲○○與王莊瓊、陳
        泰州及該店店長林秀美同坐在該店靠長春路（西北、東
        南方向）第3面玻璃之5號桌後，即基於殺害甲○○之犯
        意暨在場其他人縱然死亡亦不違反其本意之準故意，持
        上開制式手槍1支，先沿「留笑茶看辣茶坊」靠近南京
        路（東北、西南方向）之走廊，由東南往西北方向行走
        之路口，再轉往該店靠長春路（西北、東南方向）之走
        廊，由東南往西北方向行走，先朝該有人所在之「留笑
        茶看辣茶坊」靠長春路之第1片玻璃開槍射擊第1發子彈
        ，再行走至該店靠長春路之第3片玻璃，朝該片玻璃即
        甲○○等4人座位處，連續射擊六發子彈，致該店之玻
        璃彈孔纍纍，甲○○之左手臂、右耳、左頸、背部等處
        及王莊瓊之左肩甲骨均因此遭子彈射傷。嗣林延信即刻
        沿長春路，由東南往西北方向逃逸，且在長春路與北平
        路（東北、西南方向）路口，左轉往北平路由東北往西
        南方向逃逸。同日凌晨槍案發生後之數分鐘，在林延信
        左轉往北平路逃逸，尚未到達北平路「新泰車行」之際
        ，適遇乙○○駕駛車牌號碼S6-8310號（起訴書誤為C6-
        8310號）自小客車，沿北平路對向車道由西南往東北方
        向行駛，擬前往「留笑茶看辣茶坊」與甲○○、陳泰洲
        討論賭債問題，因乙○○亦因賭債問題與甲○○發生糾
        紛，2人即基於殺人之共同犯意聯絡，由乙○○駕駛自
        小客車搭載林延信由北平路右轉往長春路行駛，返回「
        留笑茶看辣茶坊」後，林延信隨即打開汽車天窗，復接
        續先前殺人之準故意，持前開手槍朝該有人所在之「留
        笑茶看辣茶坊」靠長春路之部分，連續開槍射擊子彈4
        發，致該店之玻璃、走廊木板隔間遭子彈射穿，留有彈
        孔各1個、3個（毀損部分，未據告訴）。嗣為警在「留
        笑茶看辣茶坊」扣獲彈殼10個。至89年6月4日20時許，
        林延信在高雄市○○路某高速公路交流道，主動向員警
        投案，並交出前開手槍1支（已扣案）。因認被告乙○
        ○與林延信共同涉犯刑法第271條第2項、第1項之殺人
        未遂罪嫌云云。
    二、按犯罪事實應依證據認定之，無證據不得認定其犯罪事
        實；又不能證明被告犯罪者，應諭知無罪之判決，刑事
        訴訟法第154條第1項、第301條第1項分別定有明文。又
        犯罪事實之認定，應憑真實之證據，倘證據是否真實尚
        欠明確，自難以擬制推測之方法，為其判斷之基礎；而
        認定犯罪事實之證據係指足以認定被告確有犯罪行為之
        積極證據而言，該項證據自須適合於被告犯罪事實之認
        定，始得採為斷罪資料，最高法院著有53年臺上字第65
        6號、29年上字第3105號判例可資參照。且刑事訴訟上
        所謂認定犯罪事實所憑之證據，無論其為直接或間接證
        據，其為訴訟上之證明，均須達於通常一般之人均不致
        有所懷疑，而得確信其為真實之程度，始得據為有罪之
        認定，若其關於被告是否犯罪之證明未能達此程度，而
        有合理懷疑之存在，致使無從形成有罪之確信，根據「
        罪證有疑，利於被告」之證據法則，即不得遽為不利被
        告之認定，即謂證明有罪之證據倘尚未達到此一程度，
        而有合理懷疑存在時，即應為無罪之判決，亦有最高法
        院76年臺上字第4986號及92年度台上字第128號判例可
        稽。其以情況證據（即間接證據）斷罪時，尤須基於該
        證據在直接關係上所可證明之他項情況事實，本乎推理
        作用足以確證被告有罪，方為合法，不得徒憑主觀上之
        推想，將一般經驗上有利被告之其他合理情況逕予排除
        ，此觀諸最高法院32年上字第67號判例意旨自明。
    三、公訴人認被告涉有共同殺人未遂及持有槍彈等罪嫌，無
        非係以：(一)告訴人甲○○之指述。(二)證人王莊瓊、
        林美秀、蔡勝凱、林松永、陳書聖、盧泰穎、羅琪勝、
        賴育暄、張嘉雯、廖榮吉、陳泰州等人之證述。(三)被
        害人甲○○及王莊瓊之診斷證明書及雲林醫院急診病歷
        。(四)扣案之手槍及現場遺留之彈殼十顆。(五)刑事警
        察局鑑驗通知書。(六)(六)現場照片。(七)兆豐計程車行
        出車表。(八)被告測謊報告書。(九)通聯紀錄等件為論
        罪依據。
    四、訊據被告堅決否認有殺人未遂及持有槍彈之犯行，辯稱
        ：我雖跟陳泰州、林俊勳有債務，但林延信與甲○○之
        債務與我無關，我跟甲○○、陳泰州約定於89年5月12
        日凌晨到「留笑茶看」討論債務，並不包括林延信在內
        ，我不清楚林延信是否知道我們要去討論債務問題，開
        槍的前一天，林延信有跟甲○○講，因此在「留笑茶看
        」吵架，我告訴林延信說，你可以告訴甲○○欠他的錢
        可以從我這邊抵，但從沒有要槍擊甲○○，或打死他的
        意思。我不知道林延信要開槍，因為我跟「留笑茶看」
        的老闆有約，開車到半路上遇到林延信，他才搭我的車
        ，當天我從我家先到「聽友卡拉OK」，再從「聽友卡拉
        OK」要到「留笑茶看」，在轉角處之嘉年華KTV遇到林
        延信，林延信一上車，我慢慢開動車子並問他，要去那
        裡，他說要去信泰車行，我因開車習慣，且轉角處迴轉
        困難，就順路右轉，途經「留笑茶看」，林延信坐在右
        前座，突然從天窗探頭出去，整個人爬起來頭及右手伸
        出車外，向左邊開槍，他要開槍我事先並不知情，因為
        我當時聽到槍聲，心急就加速走了，開車載他到火車站
        那邊讓林延信下車，就沒有去信泰車行，因為發生槍擊
        案件，我就不敢回去「留笑茶看」；我是斗六市代表會
        代表，林延信是我遠親，但林延信將槍枝埋在我家菜園
        我並不知情等語。
    五、本案所應審認者為：被告乙○○與林延信就公訴人所指
        訴之殺人未遂犯行是否有殺人之犯意聯絡及行為分擔，
        經查：
        (一)按共犯之成立，除共同實施犯罪行為者外，其就他
            人之行為負共犯之責者，以有意思聯絡為要件，若
            事前並未合謀，實施犯罪行為之際，又係出於行為
            者獨立之意思，即不負共犯之責（最高法院19年上
            字第694號判例意旨參照）。又按刑法之共同正犯
            ，除同謀犯僅以其參與犯罪之謀議為其犯罪構成要
            件外，一般共同正犯，係採客觀主義，以共同實施
            構成犯罪事實之行為為成立要件，共犯相互間，若
            有共同實施犯罪行為之意思，雖祇分擔一部分行為
            ，仍應就全部犯罪事實共同負責，惟其所為之一部
            行為，須為構成犯罪事實之內容，始有分擔實施可
            言；次按殺人罪，係以向被害人實施殺害為構成犯
            罪內容之行為，如於他人殺人之際，事前並無犯意
            聯絡，僅知情而在場，並未直接參與殺人之一部分
            行為，不能認為分擔殺人之部分工作而依共同正犯
            論罪（最高法院89年度台上字第2531號判決意旨參
            照）。
        (二)告訴人甲○○固指訴：被告乙○○與林延信於第1
            次開槍及與第2次槍擊時，均由乙○○開車載林延
            信等語。經查：
            (I)按告訴人之告訴，本以使被告受刑事訴追為目
                的，故其陳述是否與事實相符，自應調查其他
                證據，以資審認，苟其所為攻擊之詞尚有瑕疵
                ，則在此瑕疵未予究明以前，即不能遽採為斷
                罪之基礎（最高法院52年台上字第1300號及61
                年台上字第3099號判例要旨分別參照）。且按
                被害人所述被害情形，難免誇大偏頗而有虛偽
                陳述之危險，故被害人之陳述除須無瑕疵可指
                外，尚應調查其他必要之證據，以察其是否與
                事實相符，亦須有補強證據擔保其供述之真實
                性，始得採為斷罪之依據（最高法院93年度台
                上字第1675號判決意旨參照）。
            (II)查告訴人甲○○就其被害情節於警訊、偵查及
                原審審理時之指證如下：
                (1)於警訊時初供陳：乙○○與我通電話，表明
                (2)於90年2月15日偵查時證稱：乙○○打電話
                (3)於同年月21日偵查時改稱：我沒看到乙○○
                (4)於92年5月16日原審審理時結證稱：關於之
                (5)於93年1月9日原審審理時結證稱：林延信跑
            (III)互核告訴人所為之上開指述，告訴人甲○○就
                被告乙○○於第1次槍擊當時是否在場？
                被告乙○○第1次槍擊時，是否係有持槍射擊
                ？被告乙○○第1次槍擊時係在林延信左前
                方，或係在「留笑茶看辣茶坊」之對街？第
                2次槍擊時係乙○○或林延信開槍？第2次槍
                擊時係由右前座車窗開槍或從天窗開槍？第
                2次槍擊時車窗係緊閉或是搖下來？作案之
                手槍係1支或2支？等關於被告乙○○是否參與
                第1次或第2次之槍擊、及被告乙○○是否持手
                槍及實施槍擊之時間、方式等犯罪構成要件重
                要情節之描述，前後不一，其陳述已顯有重大
                瑕疵，自難單憑告訴人甲○○之唯一指訴採為
                被告不利之認定。
            (Ⅳ)再被害人甲○○兼具告訴人之身分，而告訴人
                追訴之目的，即在使被告受處罰，是自應審斟
                酌其證述內容之可信性，並核與事實相符，始
                得採為被告論罪之依據，參諸告訴人甲○○之
                前述指證，或有前後不一，或有矛盾之處，況
                告訴人於原審審理時，就被告乙○○當天是否
                開槍及第1次槍擊是否在場等節，經交互詰問
                後，均稱：不清楚，我當時是先入為主認為是
                乙○○，在警訊我是說好像，不知筆錄為何如
                此記載，查案時，旁邊的都有提示等語（詳原
                審卷一第70頁），況本件案發時間為凌晨2時
                許，除甲○○所在之「留笑茶看辣茶坊」店內
                因有燈光通明，可供辨識店外走廊上開槍之人
                係林延信外，對於甲○○指述被告乙○○於第
                1 次槍擊時係位於對面街上、第2次槍擊時被
                告係在車內駕駛座，於均無燈光情形下，則告
                訴人甲○○從明亮之屋內，直視黑暗之屋外，
                能否確實辨識確為被告乙○○，以及被告乙○
                ○手上有無持槍及開槍動作等細節，均非無疑
                ，足見告訴人未能明確指出被告乙○○是否參
                與本件槍擊犯行，是告訴人證述內容之真實性
                ，益見可疑。
            (Ⅴ)綜參以上各情，告訴人即被害人甲○○之指訴
                ，顯有瑕疵，自不足憑信為被告有罪之認定。
        (三)公訴人又舉出證人王莊瓊、林美秀、蔡勝凱、林松
            永、陳書聖、盧泰穎、羅琪勝、賴育暄、張嘉雯、
            廖榮吉、陳泰州等人之證述，以為被告乙○○犯罪
            之證據，然查：
            (I)按目擊證人常因案發時，事出突然且現場混亂
                ，即時詢問經常因驚怕而心情未平靜，對於案
                情之記憶是否能條理陳明，實非無疑，且因案
                發經過其他目擊證人之互相討論，導致其他記
                憶滲入，或因各人對於事物之注意及觀察，其
                角度及感受上之不同，甚而或問話者之暗示或
                引導，而作符合問話者期待之陳述，甚至使其
                記憶，因問話者的修正，而發生「記憶污染」
                之情形。因此，在關於證人供述內容是否可信
                ，法院仍得本於確信針對其年齡、語言表達能
                力、身心狀態、供述內容、相互間關係、供述
                時之客觀情狀、詢問者之身分、發問方式及筆
                錄記載方式等各方面綜合研判評價其證據價值
                ，合先敘明。
            (II)經核，證人王莊瓊、林美秀、蔡勝凱、林松永
                、陳書聖、盧泰穎、羅琪勝、賴育暄、廖榮吉
                與陳泰州等人之證述如下：
                1.證人王莊瓊：
                2.證人林美秀：
                3.證人蔡勝凱：
                4.證人林松永：
                5.證人陳書聖：
                6.證人盧泰穎：
                7.證人羅琪勝：
                8.證人賴育暄：
                9.證人廖榮吉：
               10.證人陳泰州：
                 (1)於警詢時證稱：我位置面對店門口，發現
                 (2)於偵查時結證稱：我有目擊槍擊槍過，只
                 (3)於原審審理時結證稱：我面向長春路，我
            (III)參互上開10名證人證述內容以觀，其為被告乙
                ○○不利之指證，僅：
                (1)就第1次槍擊案證稱被告乙○○有參與者：
                (2)就第2次槍擊證稱被告乙○○有持槍者：證
                (3)並參以在場目擊證人有10名，就第1次槍擊
            (Ⅳ)綜參以上各情，公訴人所舉之前開證人證詞，
                除其本人供述前後矛盾外，彼此間所述亦不相
                符，顯有重大瑕疵，實難憑採為認定被告與林
                延信有共同殺人未遂犯行之證明。
    六、又公訴人雖復提出甲○○及王莊瓊之診斷證明書及雲
        林醫院急診病歷；扣案之手槍及現場遺留之彈殼十顆
        及刑事警察局鑑驗通知書；現場照片；兆豐計程車
        行出車表；被告測謊報告書；通聯紀錄等件為論罪
        依據。經查：
        (I)告訴人甲○○及證人王莊瓊所提出之診斷證明書及
            病歷，固足證明其等受有診斷證明書所記載之傷勢
            （詳偵查卷二第64頁至第67頁），然上開診斷證明
            書僅能證明告訴人及證人受有上開傷勢，尚乏憑此
            證明上開傷勢係被告共同開槍殺害所致，亦不能逕
            為被告不利之認定。
        (II)扣案之手槍及現場遺留之彈殼10顆及刑事警察局鑑
            驗通知書（詳偵查卷一第22頁），亦僅能證明當日
            林延信行兇之手槍具殺傷力，及依現場照片彈著點
            之相關位置（詳警卷第146頁至第150頁），至被告
            就林延信之犯行是否有殺人之共同犯意聯絡及行為
            分擔，公訴人復自始未能舉證證明之，是亦無從採
            為被告犯罪之證據。
        (III)至公訴人主張對乙○○不利的測謊報告（詳偵查卷
            一第59頁至第60頁），其僅簡略記載檢查結果而未
            載明檢查經過，因無證據能力，已如前述。況測謊
            結果固可為認定事實之參考，但不能作為認定被告
            犯罪與否之絕對及唯一之證據。
        (Ⅳ)公訴人雖提出被告與林延信之通聯紀錄（詳偵查卷
             一第59頁至第63頁），證明林延信於開槍後曾與
            被告聯絡，及被害人甲○○、證人陳泰州及被告乙
            ○○之通聯紀錄（詳偵查卷一第67頁至第142頁）
            。然上開通聯紀錄僅能為通話者及受話者在該時段
            有通話之紀錄，至其通話內容為何？並無法知悉，
            自難憑採為認定被告有前揭犯行之證明。至共犯林
            延信雖亦坦白承認開槍，並於開槍後有打電話給被
            告等語在卷（詳偵查卷一第162頁），惟按利用非
            共同被告之共犯之自白或其他不利於己之陳述，為
            認定被告犯罪之證據，與利用被告自己之自白作為
            其犯罪之證明同有自白虛偽性之危險，不免有嫁禍
            於被告而為虛偽供述之危險。故就刑事訴訟法第15
            6條第2項之立法意旨觀之，非共同被告之共犯之自
            白或其他不利於己之陳述，雖得作為認定被告犯罪
            之證據，但不得作為有罪判決之唯一證據，仍應調
            查其他必要之證據，以察其是否與事實相符，仍須
            有補強證據以擔保該共犯自白之真實性，始得採為
            斷罪之依據。況林延信矢口否認被告乙○○知情其
            持有手槍並至「留笑茶看辣茶坊」開槍乙情，是上
            開自白及通聯紀錄尚難採為被告不利之認定。
        (Ⅴ)另查兆豐計程車行出車表，僅能證明林延信於89年
            5月12日凌晨2時許，搭乘計程車前往「留笑茶看辣
            茶坊」乙情，至林延信是否係基於被告之授意或二
            人共同謀議，而前往「留笑茶看辣茶坊」開槍，及
            林延信在「聽友卡拉OK俱樂部」遇見被告時，是否
            已攜帶扣案之槍彈在身等節，尚屬無法證明。
        (Ⅵ)綜上以觀，公訴人所提出之上開證據，尚無從認定
            被告與共犯林延信如何事前謀議、分擔行為等犯罪
            構成要件事實，亦不能採為被告共同殺人未遂及持
            有槍彈之證明。
    七、復參酌下列各項情況證據及經驗法則，本乎推理作用，
        亦無法形成確證被告犯涉有共同殺人未遂之認定：
        (I)被告開車至北平路嘉年華KTV，搭載林延信本欲至
            「新泰車行」，迴轉即可到達，卻逕右轉繞至「留
            笑茶看辣茶坊」前，讓林延信開槍，是否常情不合
            ，而得為被告共同未遂犯行之間接證據？經查依雲
            林縣警察局斗六分局檢送本院之現場圖及現場照片
            所示（詳本院上訴卷第153頁至第174頁），嘉年華
            KTV係位於北平路之轉角處，被告在該轉角處遇見
            林延信，林延信當時又亟欲逃離現場，見熟人駕車
            當然即招手請其搭載，被告與林延信並非生疏，既
            見其招手搭便車，自然反應乃先載再說，待林延信
            上車言明去新泰車行，已過轉彎處，又被告所駕之
            自小客車3400c.c.，車長甚長（應有4、5公尺），
            雖據雲林縣斗六市公所97年7月7日函復騰元聯合律
            師事務所稱：「北平路寬有15公尺」，但北平路及
            長春路係在市區KTV店旁，依生活經驗可知，兩側
            路旁必停有車輛，如欲逕行迴轉並非易事，須往前
            繞大彎始能迴轉，且依一般人之駕駛習慣，順向右
            轉繞路，當比在轉角處幾番迴轉容易，加上從「嘉
            年華KTV」至「留笑茶看辣茶坊」約100公尺，車程
            20秒，從「留笑茶看辣茶坊」至「新泰車行」約
            300公尺，車程40秒，距離均甚近，是以被告選擇
            順向方式右轉繞至「留笑茶看辣茶坊」，合乎常理
            。且被告若於第1次槍擊即已知情並有事前謀議，
            而預先在「聽友卡拉OK」製造不在場之證明，何須
            於林延信完成第1次槍擊後，又現身案發現場，豈
            不將原來處心積慮安排之不在場證明破壞無遺，此
            與常情實有違背，足見被告所辯：因在嘉年華KTV
            轉角處，偶遇林延信欲至新泰車行，因車子迴轉不
            易，而逕行右轉經過「留笑茶看辣茶坊」，並不知
            情林延信要向「留笑茶看辣茶坊」開槍等語，應與
            事實相符，堪予採信。是依此情況證據，尚難推論
            被告有與林延信共謀殺害被害人甲○○之意圖。
        (II)公訴人又以被告因與被害人甲○○有債務糾紛，故
            與上車之林延信遂基於共同殺人之犯意聯絡，由被
            告開車載林延信「留笑茶看辣茶坊」至第2次開槍
            云云。然依前述嘉年華KTV至「留笑茶看辣茶坊」
            之距離約100公尺，車程20秒，則林延信上車後，
            在短短20秒之期間，被告是否即能與林延信達成殺
            人之聯絡，誠有可疑。倘若被告與林延信事前已先
            設計謀議，並為被告安排不在場證明，其計劃繁複
            ，分寸拿捏得當之全般過程，乃希冀避免被告曝光
            ，如此審慎心機之表現，竟然會因區區幾十萬元之
            債務，在林延信第1次槍擊後，猶恨意未消，在林
            延信上車後之短暫【20秒】間，二人復達成共識，
            而作出極度魯莽【不立即逃離現場，又再開車返回
            案發現場察看並開槍】之舉動，實難想像。況被告
            與被害人甲○○互有債務，及林延信與被害人甲○
            ○互有債務，本係二事，無論抵債或不抵債，於被
            告之債權終究無損，按諸常理，當無令被告必須相
            挺共謀狙殺被害人甲○○其至出面之必要，是以公
            訴人執此情況事實及間接證據而認定被告有與林延
            信共謀殺害被害人甲○○之犯意聯絡，尚嫌無據。
        (III)復參以被告開車附載林延信行經長春路「留笑茶看
            辣茶坊」時，被告所在之駕駛座在面對「留笑茶看
            辣茶坊」店面那側，而林延信所在之副駕駛座卻在
            另一側，中間須隔著被告，故要橫過被告始能面對
            「留笑茶看辣茶坊」開槍，經訊之被告供稱：林延
            信坐在右前座，他從右前座窗探頭出去，整個人爬
            起來，伸出車外，向左邊開槍等語（詳本院上訴卷
            第225頁），是以目擊證人或謂林延信從天窗或謂
            從副駕駛座之車窗開槍，則被告果若共同謀議或知
            悉林延信開槍，理應開車讓林延信可處於面對「留
            笑茶看辣茶坊」店面那一側，以便瞄準射擊，不致
            因須扭曲身體，未能瞄準而難達目的，甚而亦可能
            握槍失控或跳彈而誤傷其左方之被告，凡此情況事
            實，益徵被告對於林延信之開槍行為，應非事先知
            情甚明。
        (Ⅳ)綜合上開情況事實及間接證據，本於常情推理，既
            不足確證被告與林延信有殺人未遂之犯意聯絡及行
            為分擔，自不得徒憑主觀上之推想而為被告犯罪之
            認定。
    八、綜上所述，本院參互審酌上開證據之調查結果，並參酌
        各項情況證據以觀，足認被告乙○○就林延信前揭殺人
        未遂之犯行，並無事前謀議及行為時共謀之犯意聯絡，
        且被告亦未參與殺人犯罪構成要件行為之分擔，自不能
        論以本件殺人犯行之共同正犯。此外，公訴人提出之各
        項證據，均不足為被告有罪之積極證明，按公訴人就被
        告殺人未遂之犯罪事實，應負舉證責任，並提出證明之
        方法，然公訴人既就被告該部分犯罪事實，未能提出適
        合於證明被告犯罪之積極證據，而依其指出證明之方法
        ，亦無從說服本法院以形成被告共同殺人犯行有罪之心
        證，基於無罪推定之原則，自不能逕論以刑法第271條
        第2項、第1項之殺人未遂罪。原審未予詳查，徒憑公訴
        人所提之非確切證據及未完善之舉證，遽認被告有共同
        殺人未遂之犯行，並予以論罪科刑，自有未洽，被告上
        訴意旨，否認犯罪，指摘原判決此部分不當，為有理由
        ，應予撤銷，惟檢察官認此部分之犯行與前述判刑之隱
        避犯人罪間，具有牽連犯之裁判上一罪關係，故不另為
        無罪諭知。
    九、另檢察官於原審審理時，以被告與林延信共同持有槍彈
        部份，與業經起訴之殺人未遂部分，乃牽連犯，請求擴
        張審理範圍（詳原審卷二第12頁反面）。惟查：關於持
        有槍彈部分之犯罪事實，未據檢察官對被告乙○○起訴
        ，而殺人未遂部分經本院審理結果，認為無法證明其犯
        罪，應為無罪之諭知，兩罪間自無裁判上或實質一罪之
        關係，則關於持有槍彈部分，既未經起訴，復非為起訴
        效力所及，故本院不得加以審究，併此敘明。
    十、至被告辯護人聲請傳訊證人洪一誠醫師、洪國峰醫師，
        以證明被害人甲○○及證人王莊瓊所受之傷勢非出於殺
        人致命之犯意及行為，惟本院既認被告並無共同殺人未
        遂之犯行，此部分自無再予調查之必要。另辯護人聲請
        傳訊被害人甲○○、陳泰州、廖榮吉、張裕豐、吳欣綾
        等人，然上開證人均經原審法院傳訊，並經交互詰問而
        結證在卷，且其等於原審審理所為之陳述，就本案之犯
        罪構成事實均迴避稱已不記得云云而不願再配合作證，
        是本院認上開證人縱到庭亦難期會另為其他具體證言，
        又本件已事證明確，其等證言亦與本件事實之認定已無
        影響，自毋庸再予傳訊之必要，附此說明。
丙、據上論斷，應依刑事訴訟法第369條第1項前段、第364條、
    第299條第1項前段，刑法第2條第1項前段、第164條第1項、
    第38條第1項第1款、第2項，修正前刑法第41條第1項，中華
    民國九十六年罪犯減刑條例第2條第1項第3款、第7條、第9
    條，刑法施行法第1條之1第1項、第2項、罰金罰鍰提高標準
    條例第1條前段，廢止前罰金罰鍰提高標準條例第2條，判決
    如主文。
本案經檢察官江守權到庭執行職務。
中  華    民      國    97    年    7     月    24     日
                  刑事第五庭  審判長法  官  楊明章
                                    法  官  楊子莊
                                    法  官  戴勝利
以上正本證明與原本無異。
檢察官如不服本判決應於收受本判決後十日內向本院提出上訴書
，其未敘述上訴理由者並得於提起上訴後十日內向本院補提理由
書。
本件被告不得上訴。
                                    書記官  陳淑貞
中    華    民    國    97    年    7     月    24    日
附錄：本判決論罪科刑法條：
刑法第164條第1項：
藏匿犯人或依法逮捕拘禁之脫逃人或使之隱避者，處2年以下有
期徒刑、拘役或500元以下罰金。


司法院資訊處製作；財團法人民間司法改革基金會備份。
